【裁判字號】    89,上易,4359
【裁判日期】    891013
【裁判案由】    妨害名譽
【裁判全文】
台灣高等法院刑事判決                          八十九年度上易字第四三五九號
    上  訴  人
    即  被  告  甲○○○
    選任辯護人  潘永芳
右上訴人，因妨害名譽案件，不服台灣板橋地方法院，八十九年度易字第一九一九號
，中華民國八十九年十月十三日第一審判決（起訴案號：台灣板橋地方法院檢察署八
十九年偵字第八三二七號），提起上訴，本院判決如左：
    主  文
原判決撤銷。
甲○○○散布文字，指摘足以毀損他人名譽之事，處拘役伍拾日，如易科罰金，以
佰元折算壹日。
    事  實
一、甲○○○與乙○○均係臺北縣土城市○○路「香格里拉」公寓大廈之住戶，於民
    國（下同）八十八年十月間，乙○○經該大廈住戶管理委員會委員推舉為主任委
    員後，甲○○○因認其中推舉過程有瑕疵，竟於八十九年一月十日下午一時五十
    六分及五十九分許（起訴書誤載為八十九年一月十一日下午），接續於該大廈公
    眾得出入之第七電梯及第五電梯之公告欄內，意圖散布於眾而張貼內含指摘乙○
    ○「出賣住戶權益」、「欺騙住戶」，其中「她出賣住戶權益」第二點載「當住
    戶與宏國因違建水塔（疑與盜水有關？）的事進行訴訟之際，大家莫不唾罵宏國
    的卑劣行徑，並保衛住戶權益，只有乙○○叫住戶代表不要得罪宏國」、「她欺
    騙住戶」中則載「八十八年十月住戶大會通知書中，她蓄意以不實言論挑撥住
    戶，企圖誤導大眾，阻撓住戶合法權益，並期望達到打擊異己之目的，當此事送
    調解委員會後，她又連續拒不出席解釋澄清（心虛？），致嚴重污損本社區形象
    ，她根本是胡鬧（調解委員會的委員們都可證明）。她唯恐其他委員將質疑自
    己的不法行徑，逕以惡劣言行制人，事後又篡改會議紀錄的內容（十一月份會議
    紀錄臨時動議第七項），此舉實欲蓋彌彰，自暴其短，如此更足以證明其虛偽及
    犯罪的本性。」等文字內容之告示，而以散布文字方式，指摘足以毀損乙○○名
    譽之事。嗣經乙○○調閱上開電梯攝影機當日拍攝之錄影帶內容後，始知悉上情
    。
二、案經乙○○訴請臺灣板橋地方法院檢察署檢察官偵查起訴。
    理  由
一、訊據上訴人即被告甲○○○矢口否認有何妨害名譽犯行，辯稱：伊因患有雙眼角
    膜白斑、雙眼白內障之眼疾，伊視力右眼裸視為0.03，左眼裸視為0.02，均無法
    矯正，由於伊之夫擔任該地區之鄰長，經常有張貼公告之行為，伊於電梯外之地
    面上拾獲系爭告示，以為係公告而分別張貼於五號、七號電梯，伊初並不知悉系
    爭告示之內容，伊確無誹謗他人之故意云云。惟查：
  (一)右揭事實，迭據告訴人乙○○於偵查中及原審審理時指訴綦詳，核其先後指訴之
    情節均屬相符，並有上開公告影本一紙在卷，而該公告內載有「她出賣住戶權益
    ？」、「她欺騙住戶」，而「她出賣住戶權益」其中第二點則載「當住戶與宏國
    因違建水塔（疑與盜水有關？）的事進行訴訟之際，大家莫不唾罵宏國的卑劣行
    徑，並保衛住戶權益，只有乙○○叫住戶代表不要得罪宏國」、「她欺騙住戶」
    中則載八十八年十月住戶大會通知書中，她蓄意以不實言論挑撥住戶，企圖誤
    導大眾，阻撓住戶合法權益，並期望達到打擊異己之目的，當此事送調解委員會
    後，她又連續拒不出席解釋澄清（心虛？），致嚴重污損本社區形象，她根本是
    胡鬧（調解委員會的委員們都可證明）。她唯恐其他委員將質疑自己的不法行
    徑，逕以惡劣言行制人，事後又篡改會議紀錄的內容（十一月份會議紀錄臨時動
    議第七項），此舉實欲蓋彌彰，自暴其短，如此更足以證明其虛偽及犯罪的本性
    等語（見八十九年度他字第七０二號卷第九頁）。
  (二)被告係於八十九年一月十日下午一時五十六分許，進入上開大廈第七電梯內，張
    貼白色紙張於該電梯內之公告欄，張貼後，被告手中仍持有若干相同之白色紙張
    ，又於同日下午一時五十九分許，進入該大廈第五電梯內，張貼白色紙張於該電
    梯內，張貼後，被告手中仍有若干相同之白色紙張等節，業經原審勘驗上開電梯
    攝影機當日拍攝之錄影帶內容查證屬實，製有勘驗筆錄一份在卷（見原審卷第二
    十三頁），並有翻拍之照片八幀在卷（見八十九年度他字第七０二號卷第二十六
    頁、二十七頁）。
  (三)被告於偵查初訊時，原稱上開告示並非其張貼者（見上揭他字卷第二十二頁背面
    ）；嗣經告訴人提供上開電梯攝影機拍攝錄影內容之翻拍相片，並由檢察官提示
    該等相片後，被告乃於偵查複訊時，才改稱其僅係隨手拾取掉落電梯地面之上開
    告示，而重新張貼於電梯公告欄內，惟不知悉告示內容云云（見上揭他字卷第二
    十九頁背面）；其後於原審審理時，復辯稱上開告示內容均可證明為實情云云（
    見原審卷第十八頁）。
  (四)上開社區有六位車主於八十八年十月二十七日，向台北縣土城市公所調解委員會
    申請調解，希望能找出溝通的管道；因管理委員會當日並未收到發函，故無人到
    場，此有上揭管理委員會八十八年十一月一日第九屆第二次會議紀錄影本在卷（
    見原審卷第六十一頁）；再告訴人係住台北縣土城市○○路○段一一一號十五樓
    ，而台北縣土城市公所調解委員會通知函係寄同住十六樓，致告訴人未能收到調
    解委員會之通知，此亦有該調解委員會之信函影本在卷（見原審卷第七十三頁）
    。又上揭管理委員會八十八年十一月一日第九屆第二次會議臨時動議第七點載：
    「住戶反應：希望能瞭解委員會的運作規則。」「管委會答覆：委員會的會務運
    作，一般來說並不能偏離民國八十四年六月二十八日總統令制定公布之公寓大廈
    管理條例及八十五年十月二日內政部制定之公寓大廈管理條例施行細則，其中包
    括了住戶的所有權利及義務，管委會在評估印製成本後，再考慮是否分送各住戶
    」（見原審卷第六十一頁同上會議紀錄影本）。
    綜上，被告當時係接續進入不同之電梯張貼其手中所持之白色告示，且張貼後手
    中仍持有若干相同之白色告示，準此，足見被告所辯當時係隨手拾取掉落於電梯
    外地面之告示予以重新張貼云云，顯與事實不符；再被告就上揭告示是否為其所
    張貼，先後所述不一，顯見被告明知該告示之內容確有不實之處。蓋被告若非明
    知該告示之內容有不實之處，何須否認張貼之事實。又被告雖另辯稱上開告示內
    容均屬實情云云，然縱令告訴人曾勸阻大廈住戶對建商就社區頂樓違建水塔進行
    訴訟，此僅屬告訴人處事原則之範疇，實無從執此驟然質疑告訴人「出賣住戶權
    益」之理由，被告竟據此指摘告訴人出賣住戶權益，顯已對告訴人之名譽造成毀
    損。另上揭社區六名住戶向台北縣土城市公所調解委員會聲請調解，因該調解委
    員會通知告訴人之地址寫錯致告訴人未能代表管理委員會出席，被告竟指稱告訴
    人心虛而不出席，且被告亦未能說明告訴人係如何蓄意以不實言論挑撥住戶，企
    圖誤導大眾，阻撓住戶合法權益，並期望達到打擊異己之目的，及告訴人係如何
    篡改會議紀錄的內容，亦未能提供任何跡證或線索以顯示告訴人有該等情事，本
    院迄查無其他積極事證堪以合理懷疑告訴人有該等情事。是足徵被告對告訴人所
    為之上揭指摘，顯係惡意攻訐之舉。至被告上揭所辯，要屬飾卸之詞，不足採信
    。本件事證已臻明確，被告犯行洵堪認定，自應依法論科。
二、核被告所為，係犯刑法第三百十條第二項之誹謗罪；其先後二次接續張貼上開公
    告之行為，均係組成其單一誹謗犯罪行為之各個動作，為接續犯，仍應成立單一
    誹謗罪，併此敘明。原審據以論科，原非無見，惟被告在上揭告示中指摘告訴人
    「任主委工作，就率先違法亂紀」、質疑告訴人「出賣住戶權益？」中指摘告訴
    人及李淑珍在財務報表上之身分及「委員會」幾成了「合法掩護非法的工具」，
    並不構成誹謗（理由詳後），原審就此部分未予剔除，自有未合。被告上訴否認
    犯行，雖無理由，惟原判決既有上揭可議之處，仍屬無可維持，應由本院撤銷改
    判。爰審酌被告之素行狀況（無前科，有臺灣高等法院檢察署刑案紀釗簡覆表一
    份附卷可查）及其犯罪之動機、目的、手段、所生危害、犯罪後猶飾詞矯辯不知
    悛悔等一切情狀，量處如主文第二項所示之刑，並諭知易科罰金之折算標準，以
    示懲戒。至如事實欄所載之告示，雖係被告持以犯罪之物，惟被告既否認該等告
    示為其所有之物，且該等告示亦未扣案，實無積極證據足資認定該等告示為被告
    所有且尚未滅失之物，爰不予宣告沒收，併此敘明。
三、公訴意旨另略以：被告所張貼之上揭告示中指摘告訴人「任主委之工作，就率先
    違法亂紀」、「她出賣住戶權益」中所載關於上揭管理委員會之財務報表中二位
    委員是「非法」及「委員會幾成合法掩飾非法的工具」，認此部分亦構成誹謗罪
    嫌。惟查：
  (一)依「香格里拉」社區規約第十條規定，管理委員由該社區十四棟，每棟各推一名
    委員，選舉方式採無記名單記法；主任委員由管理委員互選之；第十二條規定主
    任委員因故不能行使職權時由副主任委員代理，此有該社區規約在卷（附本院卷
    ）。再告訴人所住該棟係選出告訴人之夫梅雪生為管理委員，此為告訴人於原審
    所是認（見原審卷二十八頁），並有「香格里拉公寓大廈管理委員會第九屆管理
    委員票選統計表」在卷（見原審卷第八十六頁）。又八十八年十月四日，該社區
    第九屆管理委員會開會時，告訴人之夫因公事繁忙，無法分身處理大廈住戶事宜
    ，乃委託由告訴人代行其職務，嗣告訴人並由各委員推舉為主任委員，此業據證
    人宋小英、劉文惠、梅雪生於原審證述在卷（見原審卷第七十九頁、八十頁）。
    按告訴人出任該社區第九屆管理委員會主任委員，雖係經由該社區管理委員會之
    委員所推舉，惟告訴人並非先經由其所住該棟之住戶票選出來之委員，是依該區
    規約之規定，告訴人得否被推舉為主任委員，容有爭議，固被告據此質疑告訴人
    任該社區管理委員會主任委員之正當性，尚非無的放矢，從而被告於上揭告示上
    ，依此指摘告訴人「任主委工作，就率先違法亂紀」，自難認有誹謗之惡意。
  (二)該社區委員會之財務報表，因負責監察之委員萬師偉拒絕簽發，告訴人乃委請陳
    守義委員之妻李淑珍在財務該報表上蓋「李淑珍」之章，而告訴人亦在該報表委
    任委員處蓋章，此業據告訴人於原審供明在卷（見原審卷第三十五頁），並有該
    財務報表在卷（見原審卷第六十七頁）。按告訴人出任該社區主任委員之正當性
    ，如前所述，容有爭議，而李淑珍之夫陳守義雖為管理委員會之委員，惟李淑珍
    本人並非管理委員會之委員，是李淑珍以委員之名義在上揭財務報表上蓋章是否
    妥適，並非無爭議，固被告在上揭告示中指摘告訴人及李淑珍之委員身分是「非
    法」，進而懷疑被告此部分之行為是「出賣住戶權益？」，自非無端指摘，是被
    告上揭告示中此部分之文字敘述，亦難認被告有誹謗之惡意。
  (三)上揭告示中所載「委員會」幾成了「合法掩護非法的工具」，係接在質疑告訴人
    出任管理委員會主任委員之正當性及對懷疑上揭財務報表上所蓋之印章之妥適性
    之後，可見被告所張貼之告示中所載「委員會」幾成了「合法掩護非法的工具」
    ，係對上揭質疑之點之評論，是此句話，自亦難認有誹謗之惡意。
    按公訴人認被告此部分與上揭有罪部分，係單純一罪之關係，是此部分自無庸另
    為無罪之諭知，併此敘明。
據上論斷，應依刑事訴訟法第三百六十九條第一項前段、第三百六十四條、第二百九
十九條第一項前段，刑法第三百十條第二項、第四十一條第一項，罰金罰鍰提高標準
條例第一條前段、第二條，判決如主文。
本案經檢察官呂丁旺到庭執行職務。
中    華    民    國      九十      年      一      月      十六    日
                              臺灣高等法院刑事第二十四庭
                                  審判長法  官  陳  貽  男
                                        法  官  李  世  貴
                                        法  官  陳  憲  裕
右正本證明與原本無異。
不得上訴。
                                        書記官  劉  育  妃
中    華    民    國      九十    年      一        月       十七       日
附錄：本案論罪科刑法條全文
刑法第三百十條第二項：
散布文字、圖畫犯前項之罪者，處二年以下有期徒刑、拘役或一千元以下罰金。
對於所誹謗之事，能證明其為真實者，不罰。但涉於私德而與公共利益無關者，不在
此限。


司法院資訊處製作；財團法人民間司法改革基金會備份。
